【裁判字號】    98,建上,68
【裁判日期】    990127
【裁判案由】    給付工程款等
【裁判全文】
臺灣高等法院民事判決                  98年度建上字第68號
上  訴  人  中華工程股份有限公司
法定代理人  乙○○
訴訟代理人  李家慶律師
            蕭偉松律師
            湯舒涵律師
被上訴人    交通部台灣區國道新建工程局
法定代理人  甲○○
訴訟代理人  孔繁琦律師
            黃豐玢律師
            潘艾嘉律師
上列當事人間請求給付工程款事件，上訴人對於中華民國98年5
月20日臺灣臺北地方法院95年度建字第3號第一審判決提起上訴
，本院於99年1月13日言詞辯論終結，判決如下：
    主  文
上訴駁回。
第二審訴訟費用由上訴人負擔。
    事  實  及  理  由
一、上訴人起訴主張：
  (一)兩造於民國85年12月19日簽訂工程合約（下稱系爭合約），
    由上訴人承攬被上訴人「第二高速公路後續計畫基隆汐止段
    第C303Z 標五－八號高架橋、七堵收費站、地磅站及二、三
    號隧道接續工程」（下稱系爭工程）。上訴人開工以來即依
    契約約定施作並於92年12月16日正式完工驗收。但被上訴人
    就其棄土運棄項目僅給付其中80,003立方公尺部分之價款，
    而以上訴人未提出棄土證明但事實上已完成運送部分，拒絕
    給付該部分棄土項目中，關於「洞外運碴（遠運棄方）」、
    建築「棄土」及「棄土區」共249,537立方公尺之工程款含
    稅金額新台幣（下同）54,218,358元。系爭工程既經被上訴
    人驗收合格並已通車使用，被上訴人已受領上訴人就系爭工
    程契約所提出之給付，並享有本工程之利益，依約應給付工
    程款。被上訴人雖抗辯上訴人運棄廢土之數量須依棄土憑證
    所載數量加以計算，惟系爭工程合約關於「土方運棄數量」
    計算之約定，均依設計圖說所示之斷面積及收方資料，並非
    以棄土憑證所載數量計算。且系爭工程契約特訂條款第 003
    章第00308 節補充規定，如上訴人有違規棄土情形，被上訴
    人並無得因此拒絕給付棄土項目工程款之規定。上訴人覓妥
    合法棄土場運棄廢土及提出棄土憑證僅為系爭工程合約之「
    附隨義務」，並非「主給付義務」，被上訴人不得據此作為
    拒絕給付工程款之理由。被上訴人抗辯應提出棄土證明，至
    多僅涉及「棄土區」之問題，此乃屬「棄」階段之爭議，自
    與「運」階段之「洞外運碴」及「廢土運棄」等工作無關，
    但被上訴人除拒付有關「棄土區」之工程款12,476,083元外
    ，並拒絕給付「棄土運棄」部分工程款計39,160,448元，與
    系爭工程合約約定不符。關於棄土區部分，當時雖迫於系爭
    工程地區無合法之棄土場可資使用，遂租用他人土地棄置棄
    土，然上訴人於該租用土地上已施作相關水土保持工作，且
    構築便道俾使卡車得以進出，並進行棄土滾壓工作。上訴人
    對系爭工程契約單價分析表「A- 4棄土區」所列之工作項目
    ，即「水土保持」、「棄土滾壓」、「棄土區便道」、「零
    星工料」及「棄土區租賃及地上物補償」等工作均已施作完
    畢。被上訴人明知上訴人另覓場所棄土且未勒令上訴人停工
    ，卻於上訴人完工後方拒絕依約給付工程款，有違誠信原則
    。被上訴人雖稱系爭工程施工期間，工地周圍仍有合法棄土
    場，但系爭工程於88年6 月以前已完成大部分棄土運棄工作
    ，被上訴人提出相關資料稱工程附近合法棄土場迄88年12月
    尚有棄土容量，與系爭工程無關。
  (二)本工程關於「棄土」數量係以開挖數量扣除回填數量後計算
    而得，並非依棄土憑證計算。被上訴人抗辯上訴人租用之私
    人土地距工地僅有1 公里，與原合約規劃運距11公里相較，
    被上訴人有權扣除10/11 工程款云云；運距11公里來自於被
    上訴人之施工預算書，係被上訴人內部之預算文書，非屬合
    約內容之一部，被上訴人不得主張扣減。被上訴人不得以「
    近運利用」之單價作為本件運棄廢土之單價。如認被上訴人
    基於系爭工程契約而得享有棄土運棄及棄土區設置之利益，
    則被上訴人依約就該工程利益負有對待給付之義務，應依約
    履行，被上訴人依約、依法，均無拒絕給付工程款之理由或
    依據。若認被上訴人無庸依約給付工程款，則被上訴人即無
    法律上之原因而受有棄土運棄及棄土區設置之工程利益，被
    上訴人仍應依不當得利之規定返還其所受之利益。
二、被上訴人則以：
  (一)上訴人雖主張被上訴人尚有249,543 立方公尺之棄土費用未
    給付。然系爭工程係將開挖、運棄及棄土區分為三個工作項
    目並分別計價，且運棄廢土之費用係採實做計價，而系爭工
    程內並非所有工區之廢土均須外運至棄土場，尚有路堤填築
    、近運利用等其他處理方式，縱認上訴人已完成「開挖」工
    作，亦非當然認為上訴人已完成「廢土運送」及「棄土區」
    之相關工作，不能認上訴人自工區所挖起之廢土均已外運至
    棄土場，上訴人仍應就其運棄數量、地點負舉證責任。況，
    上訴人主張「運棄土方」之數量應與「開挖數量」相同，依
    特訂條款所明定，上訴人須將廢土依據一定要求載運至合法
    棄土場棄置，上訴人於訴訟進行一年後，方提出廢土數量主
    張應以收方斷面為計算基準，委無足採。運送廢土（碴）會
    因運送難易度、距離及路面狀況而有不同計價標準。當初合
    約編列「運棄費用」，係以工區至合法棄土場之距離為計算
    標準，被上訴人給付運棄費用，並非只有運棄事實即可請求
    。上訴人於棄土場之合格憑證逾期時，並未依約辦理展延或
    重新提出廢棄土處理計畫，擅自違約棄運廢土(碴)，難認已
    履行給付義務，被上訴人毋庸提出對待給付。特訂條款第
    04501節約定洞外運碴（遠運棄方）之單價包括自洞口堆積
    場挖裝及運輸至棄土區傾倒，以及完成系爭工作所有人工、
    機具、工具與附屬設備等，且系爭工程工區所挖出之廢土，
    不全然必須外運至棄土場，若系爭工程工區或鄰近工區須以
    廢土作為填平低地或堆高地基使用，則上訴人可將廢土運至
    路堤填築區暫時堆置（臨時堆置區係在工區之內）或直接運
    至需用地，此工作即屬「路幅開挖及近運利用」中「土石方
    近運」之項目，單價為23元/立方公尺。鑑於上訴人將部分
    廢土棄置於工區附近7、8號橋下，部分棄置在鄰近工區之私
    人土地，運距類似「土石方近運」之距離，被上訴人縱應給
    付工程款，上訴人至多僅得以此單價作為運棄廢土之單價。
    又依系爭合約特訂條款第00308節施工要求及第00308節丈量
    及付款之規定，「棄土區」工作項目內，以一「式」計算，
    且「施工標準規範施工技術規範」第00308.2節規定承包商
    應挖掘臨時截流、排水土溝、分層棄土填平滾壓、修坡植生
    綠化、設置臨時截流溝、維護運輸道路等。故棄土區之工作
    項目主要可分為水土保持、棄土滾壓、施設便道等，所謂一
    式計價係指因工程施作細項及數量計算繁雜，為方便計價規
    定承包商若完成所有工程並確實施作該項目，業主即給付該
    一式金額，若未完成全部工程，被上訴人自得依已完成之比
    例計付。依據「特訂條款」規定，棄土區價格採一式計價，
    其前提要件為上訴人所選擇之棄土區為合法之棄土場，且棄
    土後，確實施作維護棄土區之水土保持、廢土滾壓及施工便
    道修築等，若上訴人未完全履行該債務，被上訴人僅能就完
    成部分按比例給付之，此部分被上訴人已給付上訴人24.3%
    。上訴人於合法棄土場有效期限屆至後，未依特訂條款第
    00308節規定，補提廢棄土處理計畫，系爭工程之監造單位
    即訴外人財團法人中華顧問工程司（下稱中華顧問）亦因此
    發函十數次請其儘速補提計畫，上訴人均未置理，被上訴人
    自無從查驗上訴人處理廢土之過程。上訴人主張其棄土區工
    作之進行均在被上訴人及監造單位監督下完成部分，但被上
    訴人及監造單位僅就上訴人在工區內施工狀況為監督，工區
    外部分，被上訴人實難監控。上訴人另主張當時已無合法棄
    土場可供棄土，本件有情事變更原則適用，然上訴人並未舉
    證。被上訴人受有廢土運棄之利益係基於兩造間之承攬契約
    ，非無法律上原因。
  (二)上訴人雖主張其已依規定處理棄土，但上訴人在未證明當時
    無合法棄土場之狀況下，未將棄土置於合法之棄土場，亦未
    證明棄土數量，僅提出上訴人與下包商之估驗單及計價單
    （原審卷三第32至72頁）證明完成棄土工作，難認其主張為
    真實。縱上訴人確已完成運棄工作，其運棄廢土之單價至多
    僅能以土方近運利用加以計算，而不得以上訴人主張之單價
    為計算標準等語置辯。
三、上訴人起訴請求被上訴人給付63,253,166元及自94年1月26
    日起算之遲延利息，經原審判命被上訴人給付4,250,613 元
    本息，被上訴人對其敗訴部分，未據聲明不服，而上訴人則
    就敗訴中之54,218,358元本息提起上訴，其餘未繫屬於本院
    部分，均已告確定。上訴人之上訴聲明：(一)原判決關於駁回
    上訴人後開第2項之訴部分，及該部分假執行聲請暨命上訴
    人負擔訴訟費用之裁判均廢棄。(二)上開廢棄部分，被上訴人
    應再給付上訴人54,218,358元及自94年1月26日起至清償日
    止，按週年利率5%計算之利息。(三)第2項聲明，上訴人願以
    現金或同額之臺灣土地銀行中崙分行可轉讓定期存單供擔保
    ，請准宣告假執行。被上訴人答辯聲明：(一)上訴駁回。(二)如
    受不利判決，被上訴人願供擔保請准免為假執行。
四、兩造不爭執之事實：
  (一)被上訴人已計付廢土數量80,003立方公尺之運棄費用。
  (二)系爭工程將「開挖」、「運棄廢土」及「棄土區工作」三項
    工作項目分別計價，「開挖」部分被上訴人已全數計價予上
    訴人。「運棄廢土」部分之計價，係區分為「棄土」單價為
    96元/立方公尺，及「洞外運碴」單價為160元/立方公尺。
  (三)「棄土區」工作項目包括：「水土保持」、「棄土滾壓」、
    「棄土區便道」、「零星工料」及「棄土區租賃及地上物補
    償」等工作。
  (四)系爭工程原由訴外人端明營造工程有限公司（下稱端明公司
    ）承攬，因端明公司無法繼續施作工程，由被上訴人重新辦
    理招標，由上訴人承攬接續工程。
五、兩造爭執點之論述：
    上訴人起訴主張兩造間成立承攬契約，上訴人已依約處理棄
    土，被上訴人拒絕給付該部分之工程款等情，為被上訴人所
    否認，並以前揭情詞置辯。兩造之爭點為：(一)上訴人是否已
    證明運棄廢土之數量、地點？是否已依約完成「運棄廢土」
    、「棄土區」工作項目之工作？(二)上訴人是否有義務提出棄
    土憑證？提供將廢土運棄至合法棄土場之證明文件係屬上訴
    人之主給付義務或附隨義務？(三)上訴人未提出棄土憑證，被
    上訴人是否僅得自「安全衛生管理或其他安衛措施」及「環
    境保護措施」項目扣款，而不得拒絕給付報酬？(四)上訴人未
    將廢土棄置於合法棄土場是否符合情事變更原則？(五)就運棄
    廢土爭議部分，上訴人得否依民法第179條規定請求返還不
    當得利？本院判斷如下：
  (一)上訴人有提出棄土證明之義務：
    1.按債務人非依債務本旨實行提出給付者，不生提出之效力
      ，為民法第235條所明定。若債務人僅提出給付之一部，
      除法律別有規定外，不得謂為依債務本旨之提出，自不生
      提出之效力，債權人拒絕受領，即不負遲延責任（最高法
      院23年上字第98號判例意旨參照）。又債之義務，區分為
      給付義務與附隨義務，其中，給付義務可分為主給付義務
      及從給付義務，前者在決定債之關係類型之基本義務；後
      者在確保債權人利益能夠獲得最大滿足，目的在補助主給
      付義務，其可依法律明文規定、當事人約定、誠信原則解
      釋而來；附隨義務之主要功能在促進實現主給付義務，兩
      者之差別乃在於附隨義務係隨著債之關係的發展，於個別
      情況要求當事人之一方有所作為或不作為，以維護相對人
      的利益。換言之，附隨義務會隨著債之關係而發展，並非
      雙方於訂約時已明定，若雙方於訂約當時已有特別約定，
      則該約定絕非僅為附隨義務，應為主給付義務，縱認為此
      非屬主給付義務，亦應為從給付義務。
    2.系爭工程合約書主文第5條：「合約文件：本合約包括下
      列各項文件。(1)合約書本文‧‧‧特訂條款‧‧‧施工
      標準規範『施工技術規範』」之約定（原審卷一第22至23
      頁），故特訂條款及施工標準規範「施工技術規範」均為
      系爭工程合約之內容，兩造均應受其內容所拘束。系爭工
      程合約特定條款肆「隧道工程施工技術規範之補充與增訂
      」第04501節末段規定：「洞外運碴（遠運棄方）：每立
      方公尺之合約單價包括自洞口推積場挖裝及運輸至棄土區
      傾倒‧‧‧」（原審卷三第93至96頁），而棄土之合約單
      價亦應包括廢土（碴）外運至合法棄土場，故上開「運棄
      廢土」之每立方公尺費用係包括自洞口推機場至棄土區。
      再者，系爭施工標準規範「施工技術規範」第00308.2施
      工要求已約定：「除工程司另有指示外，無論係國工局提
      供之棄土區或承包商自行選定經工程司核可之地點，在開
      始清理棄土區及棄土前，承包商應先擬定棄土作業計畫，
      ‧‧‧送請工程司核轉主管機關核准後，方得開始進行棄
      土工作」（原審卷一第147 頁）；系爭工程合約「特訂條
      款」第00308節規定：「(一)說明2、‧‧‧無論建議或承包
      商自覓之棄土（碴）區，承包商均應檢具相關文件送請工
      程司核備，運土（碴）計畫及環境保護措施仍應依據本特
      訂條款有關規定辦理。3、棄土區如尚未經合法申請設置
      者，則須於得標後，依據『台灣省公共工程廢棄土處理要
      點』、『台灣省營建工程廢土棄置場設置要點』或『台北
      市鼓勵民間申請設置工程廢土棄置場要點』等有關規定，
      擬定詳細廢棄土（碴）處理計畫、相關設計圖及取得土地
      使用同意書，經工程司審核後，再由承包商提送轄區縣（
      市）主管機關審查同意後方准使用。4、廢棄土（碴）處
      理計畫至少應載明下列各項：(1)工程名稱及承包業者。(2)
      廢棄土（碴）數量、內容及棄土（碴）作業期間。(3)棄土
      區之地點、土地所有權人同意書、所有權人印鑑證明、土
      地登記簿謄本、地籍圖謄本等文件及雜項使用執照、使用
      權人、運送時間與路線。(4)廢棄土（碴）棄置及處理作業
      方式：應包括棄土區之預定棄土（碴）範圍及棄土高度，
      排水設施詳圖，及棄土（碴）完成後之棄土區邊坡，及每
      一階段棄土範圍、數量、高度、便道、臨時性或永久性之
      排水、擋土及水土保持設施等之構築，安全措施之設置等
      項。(5)運送車輛牌照號碼及駕駛員駕照影印本。」（原審
      卷一第151之1頁、卷三第97頁）。故本件承攬契約之約定
      除兩造簽訂之契約內容及特定條款外，「台灣省公共工程
      廢棄土處理要點」、「台灣省營建工程廢土棄置場設置要
      點」及「台北市鼓勵民間申請設置工程廢土棄置場要點」
      亦為兩造契約內容之一部，首堪認定。
    3.提出棄土憑證屬給付義務並非附隨義務：
      依台灣省公共工程廢棄土處理要點第6 點及系爭工程特定
      條款第003章土方工程00308節棄土補充規定（原審卷一第
      151之1頁、原審卷三第97頁）及台灣省公共工程廢棄土處
      理要點第7 點之規定，公共工程廢土之棄置，應持運送憑
      證及向縣市主管機關申領棄土處理紀錄表後方得棄土。棄
      土後取得棄土場管理單位棄土憑證逐日送回工程主辦機關
      存檔查核（原審卷三第97頁）。上訴人實施棄土依法應負
      提出棄土計畫、依棄土計畫實施及取得棄土處理管理單位
      之棄土憑證，其給付方符債之本旨。依法、依約規定棄土
      ，乃上訴人應履行之主給付義務，非僅為上訴人因履行契
      約義務過程中而發展之附隨義務。
    4.上訴人未合法棄土：
      上訴人於承包系爭工程時所提具之棄土計畫書（原審卷三
      第115至129頁），係以「基隆市安樂區○○○段內寮小段
      518、519、520、459號土地」（下稱大武崙棄土場）為棄
      土地點（原審卷三第121 頁），於工程進行中因雜項 (整
      地) 執照僅至87年11月22日止（原審卷三第122 頁），未
      再申請展延，致上開棄土場無法合法棄土。系爭工程之監
      造單位即中華顧問於87年11月9日以中工八九基處字第691
      0 號函請上訴人速依報核之廢棄土處理計畫將廢土挖運至
      合法之棄土場（原審卷三第132 頁），中華顧問於87年12
      月3日再次發函請其改善（原審卷三第133頁），均未獲上
      訴人置理，嗣上訴人所提大武崙棄土場雜項執照竣工展延
      日期屆至，中華顧問公司復於88年2月6日以中工八八基處
      字7271號函，請上訴人辦妥展延或依特訂條款規定重新提
      送廢棄土處理計畫報核（原審卷三第134頁），亦未獲上
      訴人置理。上訴人於大武崙棄土場無法使用後，未重新提
      送廢棄土處理計畫，加以監造單位中華顧問及被上訴人已
      數度函請上訴人辦理展延或重提廢棄土處理計畫書。上訴
      人仍未重新提送廢棄土處理計劃報核，亦未提出合法棄土
      場證明舉證已將廢土（碴）運棄至合法棄土場，自不得認
      上訴人已完成運棄廢土（碴）之承攬契約給付義務。綜觀
      兩造所提出之契約文件，均無載明若原棄土計畫有情事變
      更時，其他棄土得不必依兩造約定之棄土規則處理，上訴
      人在原棄土計畫無法繼續實施後，並未提出後續棄土計畫
      並經核准施行。上訴人雖主張其已租用私人土地台北縣汐
      止鎮○○段長厝小段241-1地號(下稱241-1地號)棄土，且
      已依棄土場之要求施作相關工程，並未造成任何環境保護
      爭議云云，但依上開說明，系爭工程要求棄土必須棄置於
      合乎兩造約定之處所，方屬合法棄土。
    5.棄土數量以實際驗收數量計價：
      上訴人主張系爭工程合約中關於棄土數量之規定，特訂條
      款及施工技術規範均規定依實做數量計價，並非依棄土憑
      證之數量計價云云。查，兩造於85年12月19日簽訂系爭工
      程合約，由上訴人承攬系爭工程。被上訴人於92年12月16
      日正式完工驗收（原審卷一第22至24頁、第53頁）。系爭
      合約書主文第4條約定「‧‧‧工程結算時，除另有規定
      之項目外，按照實際驗收數量及合約單價結算」（原審卷
      一第22頁），則運棄廢土之費用係採實做計價，應堪認定
      。系爭工程單價分析表中分別臚列「棄土」、「洞外運碴
      （遠運棄方）」及「棄土區」等工作項目，並明確規定各
      該工作項目之承攬報酬，是系爭工程合約係將開挖、運棄
      及棄土區分為三個工作項目並分別計價。其中運送廢土（
      碴），運棄單價項目分為從隧道內將廢土（碴）外運之「
      洞外運碴」（遠運棄方），及將其餘建築廢土（碴）外運
      之「棄土」，其單價分別為每立方公尺160元及每立方公
      尺96元，而棄土區費用則為一式計價，金額共計
      16,480,955元，為兩造所不爭執，並有工程合約書附卷及
      工程土方開挖、回填、運棄明細表、詳細價目表、單價分
      析表附卷（原審卷一第25至41頁、第135至145頁、卷五第
      36之2 至37頁、卷六第16至42頁）。兩造對被上訴人已就
      廢土數量80,003立方公尺運棄費用計價給付，亦不爭執。
      則系爭工程棄土計價方式以實際驗收數量付款，應堪認定
      。
    6.實際驗收數量即棄土憑證所載數量：
      如前所述，上訴人於棄土後須將棄土憑證逐日送回工程主
      辦機關存檔查核，為系爭契約及台灣省公共工程廢棄土處
      理要點第7 點賦予上訴人之義務。被上訴人抗辯其並未針
      對上訴人在工地外之處理情形為監督，依契約之約定，未
      見關於上訴人將棄土運離系爭工地後是否確實合法棄土，
      被上訴人有何監督之權利及義務，則被上訴人抗辯針對上
      訴人運離系爭工地之廢土，係根據上訴人提出合法棄土場
      發出之棄土憑證予以驗收付款，要堪採信。參以上訴人於
      86年間曾提出棄土憑證上載廢棄土數量向被上訴人請款，
      每立方公尺之單價係包括運至合法棄土場之費用，有棄土
      證明書附卷足稽（原審卷五第36至36之1 頁），故工程合
      約雖僅約定應以實際驗收數量計價，但實際驗收數量並非
      按上訴人運離系爭工程處所之數量計算，而係以上訴人將
      廢土運至合法廢土場所之數量為計價標準，亦堪認定。
    7.上訴人主張棄土數量以「挖方」減「回填」數量後計算，
      為無理由：
      上訴人自承系爭工程之廢土於88年前已幾乎全部處理完畢
      ，而上訴人於94年12月2日方始提起本件訴訟，系爭工程
      之棄土除上開80,003立方公尺外，均未獲被上訴人計價付
      款，苟合約約定棄土數量以「挖方」減「回填」數量後計
      算，上訴人早可計算出數量向被上訴人請款，何以上訴人
      在棄土完成六年後方始於訴訟中主張？被上訴人抗辯上訴
      人為臨訟設詞，尚非無據。又，被上訴人代理人於原審審
      理時答辯「關於收方的數量，我們根本沒有在現場做任何
      收方．．．」（原審卷三第224頁反面），而上訴人迄本
      院言詞辯論終結前，亦未見證明被上訴人有何收方證據，
      雖上訴人提出其自行製作之回填數量，此為被上訴人否認
      ，故上訴人主張之棄土數量，並不可採。
  (二)上訴人應將系爭工程廢土棄置於合法永久棄置場所，始具備
    請款要件：
    1.系爭工程特訂條款第003章土方工程00308棄土補充規定「
      棄土 (碴)與棄土區」如下：(一)說明2.上述棄土 (碴)區如
      於預定開工時程內，無法適時取得或容量不足時，則設計
      圖說所示該棄土 (碴）區預計之設施，僅供承包商作為自
      覓棄土 (碴）區永久設施工作項目之參考，承包商應另覓
      適當之棄土 (碴）區。無論建議或承包商自覓之棄土（碴
      ）區，承包商均應檢具相關文件送請工程司核備，運土（
      碴）計劃及環境保護措施仍應依據本特訂條款有關規定辦
      理。是工程廢棄土如為暫置，日後尚須移至其他得合法永
      久置放廢土之場所，始符合契約之規定。上訴人主張原提
      報之棄土場執照屆期無法使用後，向訴外人高祥益租用24
      1- 1地號土地棄置棄土，已確實進行相關水土保持工作，
      且未產生任何環保問題云云。然，但訴外人戴來春自88年
      起多次向被上訴人陳情上訴人擅將廢土棄置前述土地，被
      上訴人於90、91年間間多次發函請上訴人解決堆置棄土問
      題（原審卷三第206至209頁），難認上訴人之主張為真實
      。上訴人雖提出其與土地所有權人高祥益，於92年9 月25
      日簽訂自87年9月1日起至89年5 月31日止，租用上開土地
      之協議書（本院卷第60至61頁），但依戴來春91年9月間
      委請理昂國際法律事務所林明輝律師發出之律師函所示（
      原審卷三第209至210頁），系爭工程廢土於上訴人租用
      241-1地號期間屆滿後仍未處理，上訴人自不得以其與高
      祥益簽訂定之協議書及92年9 月25日高祥益出具之切結書
      （原審卷三第211至216頁），主張其雖未依契約及法律提
      出棄土計畫並實施，但已合理處置系爭工程棄土。又，上
      訴人所提出其與高祥益間簽訂內容為暫置土方之契約書，
      其上所載之日期為92年9月25日，而非於上開土地之租用
      期前或租用期間。雖上訴人主張之前是協力廠商棄土，因
      為土地使用金額雙方沒有談攏，所以協議日期在後云云。
      但上訴人迄未提出任何於系爭工程廢土棄置前或棄置中，
      曾與地主高祥益洽談之證據，其主張已不足採。況依上訴
      人與高祥益簽訂之協議書第1條中已載明「供中工及戴來
      春『暫置』土方」（本院卷第60頁），而非得「永久」放
      置，上訴人迄未就上開土地曾向主管機關辦理相關手續或
      申請雜項執照為舉證，上訴人將系爭工程廢土置於241-1
      地號之行為，自非合法。若上訴人於原審所提出之照片，
      果為其已施作棄土區便道、進行相關水土保持及棄土滾壓
      工作（原審卷三第169頁），但上開地點既僅為「暫置」
      棄土，縱上訴人確已於棄土區為相當之工程施作，仍不免
      將來移置其他處所，上訴人既未證明永久棄置廢棄土，縱
      其於「暫置」棄土之處所進行任何工程，亦不得向被上訴
      人請求給付工程款。
    2.上訴人未證明無其他合法棄土場之存在：
      上訴人雖主張原預定之大武崙棄土場無法使用之時，並無
      其他可供使用之合法棄土場存在，但迄未舉證以實其說。
      上訴人訴訟代理人於本院行準備程序時亦陳稱「（法官：
      你去租用上證2 之前是否有上網找資料？）上代：『應該
      有』盡相當的努力但是沒有留下相關的書面證據，領不到
      工程款對於廠商而言是很大的問題，我們在這樣的壓力之
      下『理論上』會去找。」、「（法官：當時是否有發文給
      對造請他們提供合法棄土場的資訊？）請容後陳報。」（
      本院卷第78頁）。然上訴人迄本院言詞辯論終結止，均未
      就其曾請求被上訴人提供協助之事實舉證以實其說，足認
      上訴人對斯時是否有足堪使用之棄土場資訊，及是否有盡
      力蒐尋資料，均無法證明，自難認系爭工程棄土堆置於非
      合法棄土場所，係因不可歸責於上訴人之事由所致。況，
      依被上訴人提出之環保聯盟及內政部網站之文獻資料顯示
      ，位在台北縣之平溪棄土場、三峽鎮○○段砂石場、新店
      市安坑棄土場；基隆市之月眉棄土場、大水窟棄土場；及
      宜蘭縣之新澳隧道棄土場、幸福水泥土方料源堆置場、南
      澳南溪澳尾棄渣場、蘇澳鎮○○○○○道臨時棄土場於88
      年6月21日前均尚有合法棄土容納空間（原審卷七第26 至
      29頁）。其中基隆市月眉棄土場與系爭工程工區之距離約
      為16公里，雖稍遠於原合約規劃11公里之運距，然其棄置
      應無困難，而月眉棄土場於85年2月間仍有1,310,000立方
      公尺之棄土容量（原審卷七第30頁)，迄至88年6月21止，
      尚餘48,000立方公尺之棄土容量（原審卷七第26頁）。再
      依訴外人凱拓營造工程有限公司於88年7月提出之廢棄土
      處理計畫所附平溪棄土場同意書（平溪棄土場設在台北縣
      平溪鎮○○段柴橋坑小段一地號）（原審卷六第275至276
      頁），載明平溪棄土場於88年間尚可容納該工程所產生之
      廢棄土50,000立方公尺。被上訴人抗辯尋找合法棄土場係
      上訴人之責任，其無提供資訊之義務，係因上訴人主張當
      時無合法棄土場，其始上網搜尋資料回應。上訴人於本院
      陳稱「．．．其實棄土的問題當時所有工程業界的問題，
      所以內政部於90年建申報系統．．．」等語（本院卷第78
      頁），並提出營建剩餘土石方兩階段申報及流向勾稽系統
      操作手冊（本院卷第63至75頁）。上訴人既為大型專業營
      造公司，對與自身密切相關之資訊應相當了解，上訴人於
      92年與訴外人高祥益簽約時當知前揭資訊，其暫置於241-
      1地號上之棄土，應於租約屆滿後改置於合法永久棄土場
      ，於取得棄土憑證後，向被上訴人請求工程款，方符常理
      。乃上訴人於租用「暫置」之棄土埸期限屆滿後，其棄工
      之流向為何？未見舉證，上訴人未依約履行，自不得向被
      上訴人請求給付承攬報酬。
  (三)上訴人請求棄土區工程款為無理由：
    1.系爭工程合約特訂條款第00308節施工要求之規定：「有
      關棄土區及其棄土（碴）、運輸施工等所應做之水土保持
      工作、環境保護、公害防治等，應依施工技術規範第0030
      8.2節有關之規定辦理且應遵照並符合政府環保暨有關主
      管機關法令及規定，由承包商負責辦理」、第00308 節(三)
      丈量及付款「承包商不論使用上述建議棄土區或自覓棄土
      區，包括棄土區之合法取得作業、棄土區內清除掘除工作
      、永久性排水及水土保持設施、擋土牆、施工中臨時排水
      設施、修坡、棄土區○○○道之施築及維護、植草、環境
      保護工作及其他等一切必要之費用均已包含於合約詳細價
      目表「棄土區」工作項目內，以一「式」計價，另無其他
      給付之規定（原審卷一第152頁）、及「施工標準規範施
      工技術規範」第00308.2節規定承包商應挖掘臨時截流、
      排水土溝、分層棄土填平滾壓、修坡植生綠化、設置臨時
      截流溝、維護運輸道路等（原審卷一第147至149頁）。系
      爭工程之棄土區價格為一式計價，且其費用項目包括棄土
      區之合法取得作業、棄土區內清除掘除工作、永久性排水
      及水土保持措施、擋土牆、施工中臨時排水措施、修坡、
      棄土區○○○道之施築及維護、植草、環境保護工作及其
      他等一切必要之費用，應堪認定。
    2.棄土區報酬係以合法永久棄土為前提：
      依上開約定，合法棄土區之取得及棄土區內之環境保護工
      作均為兩造於系爭工程合約簽訂時，已約定上訴人應履行
      之主要給付義務。所謂一式計價，係指因工程施作細項及
      數量計算繁雜，為方便計價，規定承包商若完成所有工程
      並確實施作該項目，業主即給付該一式之金額，而非依實
      作數量計價，惟此前提必須承包商完成該項目之工程，若
      未完成全部工程，業主自得依已完成之比例計付。上訴人
      主張系爭工程總棄土數量為329,537 立方公尺，且系爭工
      程業已驗收完成並開放通車，自應認系爭工程棄土確已施
      作完成云云。但依系爭工程合約特定條款第00308節(三) 丈
      量和付款已約定上訴人施作之棄土區工程，必須經合法取
      得，被上訴人須在合法棄土區內施作環境保護等工作，方
      得向被上訴人請求給付該等報酬。縱認為上訴人確有挖運
      棄土離開工區之事實，上訴人仍須舉證有將棄土運至合法
      棄土場，且應證明其已取得合法棄土區，並有施作前揭「
      特訂條款」所規定應作工作項目之事實，方可核實向被上
      訴人請求給付運棄部分之費用。
  (四)上訴人請求運送棄土工程款為無理由：
    1.如前所述，棄土之合約單價包括廢土（碴）外運至合法棄
      土場所。而關於「洞外運碴（運棄遠方）」內容既為將挖
      出之棄土運至符合契約約定之合法棄土場所，方符洞外運
      碴之規定，則上訴人請求洞外運碴之工程款，自以系爭工
      程棄土業已運至合於契約及法律規定之永久棄土場所為前
      提要件。上訴人迄未證明其已將棄土運至合於契約及法律
      規定之永久棄土場所，上訴人關於洞外運碴費用之請求，
      自無理由。
    2.兩造契約關於棄土之約定，依施工標準規範「施工技術規
      範」第00308.2施工要求約定：除工程司另有指示外，無
      論係國工局提供之棄土區或承包商自行選定經工程司核可
      之地點，在開始清理棄土區及棄土前，承包商應先擬定棄
      土作業計畫，‧‧‧送請工程司核轉主管機關核准後，方
      得開始進行棄土工作。（原審卷一第147頁）。系爭工程
      特訂條款第003章土方工程00308棄土補充規定「棄土(碴
      ）與棄土區」如下：(一)說明2.上述棄土(碴)區如於預定開
      工時程內，無法適時取得或容量不足時，則設計圖說所示
      該棄土(碴)區預計之設施，僅供承包商作為自覓棄土(碴)
      區永久設施工作項目之參考，承包商應另覓適當之棄土(
      碴）區。無論建議或承包商自覓之棄土（碴）區，承包商
      均應檢具相關文件送請工程司核備，運土（碴）計劃及環
      境保護措施仍應依據本特訂條款有關規定辦理。3.棄土區
      如尚未經合法申請設置者，則須於得標後，依據「台灣省
      公共工程廢棄土處理要點」、「台灣省營建工程廢土棄置
      要點」或「台北市鼓勵民間申請設置工程廢土棄置場要點
      」等有關規定，擬定詳細廢棄土（碴）處理計畫、相關設
      計圖及取得土地使用同意書，經工程司審核後，再由承包
      商提送轄區縣（市）主管機關審查同意後方准使用（原審
      卷一第151頁）。亦即，系爭契約約定之棄土場所，若為
      合法之棄土場所，須依棄土計畫為之。若非承包商棄土位
      置並非為合法棄土場，而為其自行覓地棄土時，亦須出具
      棄土計畫，並經工程司審核後，送交轄區縣市主管機關審
      查同意，方屬合法棄土。上訴人承攬系爭工程關於廢土運
      棄及棄土區之工程項目部分，上訴人施作前必須擬定棄土
      作業計畫及檢具相關文件送請工程司核備，且所擬運棄廢
      土之棄土區如未經合法申請設立者，於得標後，尚須依「
      台灣省公共工程廢棄土處理要點」、「台灣省營建工程廢
      土棄置場設置要點」或「台北市鼓勵民間申請設置工程廢
      土棄置場要點」等有關規定，擬定詳細廢棄土（碴）處理
      計劃（其內容包括棄土區之地點、雜項使用執照等）、相
      關設計圖及取得土地使用同意書，經工程司審核後，再由
      承包商提送轄區縣（市）主管機關審查同意後方准使用。
      足認上開棄土運棄之每立方公尺單價所謂之自洞口堆積場
      至棄土區之棄土區，係指經合法設置之棄土區而言。
  (五)上訴人請求近運利用及路堤填築部分款項為無理由：
    關於棄土數量中，上訴人主其張運至7、8號橋下回填之棄土
    數量為118,165 立方公尺，應以土石方近運利用及路堤填築
    計價，但上訴人並未證明其於7、8號橋下回填之棄土數量為
    118,165立方公尺，且經被上訴人承認。上訴人所提出之(九
    十)中正永隆發字第CG-0834號函（原審卷三第218 頁），係
    上訴人發函給被上訴人，上訴人並未提出被上訴人之回函，
    已難認其主張為真實。況，被上訴人於90年12月11日中工(
    90)基處字第A192號函文已表明「．．．貴所填置於橋下之
    土石方，於契約工作項目中並無可計價之項次，且亦無辦理
    契約變更，故無法據以納入結算數量，辦理計價。．．．
    該項目若要計價需先辦理契約變更，惟並無相關變更之理由
    及依據，且本案於完工後再提出變更，將遭人質疑，故礙難
    同意所請。」（本院卷第87至88頁），益難認被上訴人同意
    上訴人將系爭工程棄土回填至7、8號橋路權。系爭工程雖已
    完工，但被上訴人並未於驗收同意書內承認上訴人將棄土
    118,165立方公尺回填至7、8號橋下，上訴人之主張，自不
    足採。上訴人雖主張系爭工程棄土中有118,165立方公尺之
    棄土已回填至7、8號橋下，應以土石方近運利用及路堤填築
    計價，但上訴人未能證明已將系爭棄土中之118,165立方公
    尺回填至7、8號橋下之事實。縱上訴人確如其所主張業已將
    118,165立方公尺棄土回填至7、8號橋下路權範圍內修正邊
    坡及植生綠化之填方，但本件系爭工程中並無該部分之工程
    項目，故上訴人主張被上訴人應依近運利用及路堤填築給付
    工程款，亦無理由。
  (六)上訴人請求被上訴人給付承攬報酬為無理由：
    上訴人復主張，系爭工程特訂條款參、施工技術規範之補充
    與增訂，第003章00308棄土「(二)施工要求：．．．如承包商
    有違規棄土，除按本特訂條款第貳－12頁第廿七項，對一般
    規範『第7.16(3)節  罰則』之補充規定辦理外，國工局同
    時亦得勒令停工，至承包商改善為止。因承包商未能依核定
    廢土處理計畫執行作業所衍生之一切後果均由承包商負完全
    責任．．．」，雖上開規定賦與被上訴人罰款或勒令停工，
    但約定係規定「得」而非「應」，上開約定乃被上訴人之權
    利而非義務。自無被上訴人必須對上訴人罰款或勒令停工方
    無違反誠信原則之可言。又，棄土問題並非工程本體發生無
    法繼續施工之狀況，若被上訴人因此而勒令上訴人停工，除
    因工程延宕造成兩造之損失外，尚無任何利益可言，雖被上
    訴人未勒令上訴人停工，亦難認有違誠信原則。且，被上訴
    人雖未對上訴人罰款或勒令停工，但中華顧問分別於87年11
    月9日、87年12月3日發函命上訴人就棄土問題促其改進，上
    訴人主張被上訴人對其將廢土棄置於241-1地號行為未為任
    何表示，其主張並無可採。況，承攬報酬之請求，除有特
    別約定者外，於承攬工作完成後方得請求，而本件上訴人既
    未完成承攬工作，自難認其已取得承攬報酬請求權，雖契約
    約定被上訴人得於上訴人違反承攬規定定為一定之處置，但
    並未賦與上訴人關於承攬人無先給付義務之權利，上訴人該
    部分之主張，仍無理由。又，雖被上訴人並未對上訴人為罰
    款或勒令停工，但，被上訴人於上訴人未提出合法棄土證明
    後，已拒絕給付棄土運送及棄土區之相關工程報酬，上訴人
    於被上訴人拒絕給付報酬時，即應明知其給付有瑕疵或未依
    債之本旨為給付，亦難認被上訴人未對上訴人為罰款或勒令
    停工，即屬違反誠信原則，上訴人此部分主張，自難採信。
  (七)上訴人不得請求被上訴人給付不當得利：
    1.上訴人依不當得利之規定請求被上訴人給付廢土運棄及廢
      土區之工程款部分；惟不當得利，須以無法律上原因而受
      利益，致他人受損害為成立要件，此觀民法第179 條規定
      即明。本件上訴人請求廢土運棄及廢土區設置工程，主張
      若被上訴人毋庸依契約給付工程款，即有不當得利。但查
      ，上訴人請求之運棄廢土及廢土區設置，均係基於系爭工
      程合約而為，被上訴人亦基於系爭工程合約享有前開工程
      利益。被上訴人僅係因上訴人就廢土運送及廢土區設置並
      未符合兩造契約約定及法律規定，得拒絕給付該部分款項
      與上訴人，並非無法律上之原因而受有利益，上訴人此部
      分主張，洵無可取。
    2.關於上訴人主張系爭工程廢土，主張系爭工程廢土
      118,165立方公尺部分，已為近運利用及路堤填築部分，
      雖該部分並非系爭工程項目範圍，上訴人並無契約上之義
      務進行工程，但上訴人迄未證明其確有將118,165立方公
      尺之棄土回填至7、8號橋下路權範圍，為修正邊坡及植生
      綠化之填方，亦未證明其上開行為對被上訴人有何利益存
      在，及被上訴人所受之利益數額為何，上訴人依不當得利
      法律關係為請求，為無理由。
  (八)綜上，上訴人關於棄土之契約義務為提出棄土處理計畫、依
    棄土處理計畫實施、取得棄土處理管理單位開立之棄土證明
    ，以向被上訴人請領該部分之款項，但上訴人於契約訂定時
    所提出之棄土處理計畫，因情事變更無法繼續處理棄土後，
    上訴人未再另行提出符合兩造契約約定及法律規定之棄土計
    畫，亦未取得棄土處理管理單位開立之棄土證明，上訴人雖
    主張其租用私人土地棄置廢土，且依契約約定施作，並提出
    其與下包商即訴外人三富營造股份有限公司間之分包工程合
    約、分包合約明細報表及其自行製作之估驗單、採購計價單
    等為證（原審卷三第32頁至第72頁），然依各下包商合約，
    及被上訴人或各下包商製作之棄土數量明細表等文件之記載
    內容，仍未能證明各該下包已將棄土運至合法棄土場，上訴
    人主張被上訴人應給付其棄土運棄及棄土區費用計
    54,218,358 元本息，即無可取。
六、綜上所述，上訴人主張被上訴人違反承攬契約之規定拒絕給
    付工程款，為不足採，被上訴人抗辯上訴人未完成承攬工程
    ，其無給付承攬報酬之義務，尚屬可信。是則上訴人執此主
    張被上訴人應給付工程款云云，自屬無據。從而，上訴人本
    於契約及不當得利之法律關係，請求被上訴人給付
    54,218,358元本息，為無理由，不應准許。其假執行之聲請
    亦失所附麗，應併予駁回。原審就該部分為上訴人敗訴之判
    決，及駁回其假執行之聲請，並無不合。上訴意旨指摘原判
    決不當，求予廢棄改判，為無理由，應予駁回。
七、本件事證已臻明確，兩造其餘攻擊防禦方法，經審酌後，或
    與本件無涉，或與判決結果不生影響，毋庸一一論列。
八、據上論結，本件上訴為無理由，依民事訴訟法第449條第1項
    、第78條，判決如主文。
中    華    民    國    99    年    1     月    27    日
                    民事第二庭
                        審判長法  官  吳謙仁
                              法  官  黃莉雲
                              法  官  蘇瑞華
正本係照原本作成。
如不服本判決，應於收受送達後20日內向本院提出上訴書狀，其
未表明上訴理由者，應於提出上訴後20日內向本院補提理由書狀
（均須按他造當事人之人數附繕本）上訴時應提出委任律師或具
有律師資格之人之委任狀；委任有律師資格者，另應附具律師資
格證書及釋明委任人與受任人有民事訴訟法第466條之1第1項但
書或第2項（詳附註）所定關係之釋明文書影本。
中    華    民    國    99    年    1     月    28    日
                              書記官  賴以真
附註：
民事訴訟法第466條之1（第1項、第2項）：
對於第二審判決上訴，上訴人應委任律師為訴訟代理人。但上訴
人或其他法定代理人具有律師資格者，不在此限。
上訴人之配偶、三親等內之血親、二親等內之姻親，或上訴人為
法人、中央或地方機關時，其所屬專任人員具有律師資格並經法
院認為適當者，亦得為第三審訴訟代理人。

司法院資訊處製作；財團法人民間司法改革基金會備份。
